ACORDAO-COMPLETO-2425822

ACÓRDÃO 3224/2020 ATA 46/2020 - PLENÁRIO

VISTOS, relatados e discutidos estes autos de representação sobre possíveis irregularidades na condução do Pregão Eletrônico 16/2017, realizado pela Secretaria de Saúde do Estado do Amapá (Sesa/AP) , para a contratação de empresas especializadas na prestação continuada do serviço de produção e distribuição de alimentação coletiva hospitalar;
ACORDAM os Ministros do Tribunal de Contas da União, reunidos em sessão plenária, ante as razões expostas pelo relator, em:
9.1. conhecer da representação, satisfeitos os requisitos de admissibilidade constantes no art. 113, § 1º, da Lei 8.666/1993, c/c os arts. 235 e 237, inciso VII, do RITCU, e no art. 103, § 1º, da Resolução TCU 259/2014, para, no mérito, considerá-la parcialmente procedente;
9.2. acatar as razões de justificativa de Marcelo Dias (CPF XXX.049.622-XX) e Léa do Socorro Franco Silva (CPF XXX.571.792-XX) , em relação às audiências realizadas à peça 76;
9.3. acatar as razões de justificativa apresentadas por Gastão Valente Calandrini de Azevedo (CPF XXX.679.182-XX) , em relação à audiência realizada à peça 182;
9.4. rejeitar as razões de justificativa apresentadas por Léa do Socorro Franco Silva (CPF XXX.571.792-XX) , deixando de lhe aplicar a multa legal, em sintonia com o princípio administrativo da proporcionalidade, diante dos elementos de convicção obtidos pelo Tribunal, em relação à audiência realizada à peça 182;
9.5. dar ciência ao Governo do Amapá, com fundamento no art. 9º, inciso I, da Resolução TCU 315/2020, sobre a seguinte irregularidade, identificada no PE 16/2017, conduzido pela Secretaria de Estado da Saúde do Governo do Estado do Amapá, para que sejam adotadas medidas internas com vistas à prevenção de outras ocorrências semelhantes: cotação de preços, realizada pela unidade de compras, sem análise crítica dos preços inexequíveis ou excessivos apresentados, sem avaliação crítica da condição dos fornecedores e sem utilização de outras fontes e parâmetros de avaliação dos preços de mercado, mesmo com diversos alertas da Procuradoria-Geral do Estado do Amapá sobre as falhas nos procedimentos adotados, com violação do art. 7º, § 2º, inciso II, da Lei 8.666/1993 e em desacordo com jurisprudência deste Tribunal, a exemplo do Acórdão 1108/2007-TCU-Plenário;
9.6. dar ciência desta decisão aos responsáveis ouvidos em audiência, Marcelo Dias (CPF 575.049.62287) , Gastão Valente Calandrini de Azevedo (CPF XXX.679.182-XX) e Léa do Socorro Franco Silva (CPF XXX.571.792-XX) e ao representante;
9.7. levantar o sigilo da primeira peça destes autos; e
9.8. arquivar os presentes autos, nos termos do art. 169, inciso III, do RITCU.

Representação sobre possíveis irregularidades na condução de pregão para contratação de empresa especializada na prestação continuada do serviço de produção e distribuição de alimentação coletiva para hospitais da rede SUS.

Estado do Amapá.

3. Responsáveis: Gastão Valente Calandrini de Azevedo (XXX.679.182-XX); Joelson Pimentel dos Santos (00.477.520/0001-90); Léa do Socorro Franco Silva (XXX.571.792-XX); Marcelo Dias (XXX.049.622-XX); Nutri & Service Alimentos Eireli (10.226.181/0001-22); P G Matos (06.190.595/0001-71); R. Simeão de Souza (06.172.762/0001-51).

13.1. Ministros presentes: José Mucio Monteiro (Presidente), Walton Alencar Rodrigues, Benjamin Zymler, Augusto Nardes, Aroldo Cedraz, Raimundo Carreiro, Ana Arraes, Bruno Dantas e Vital do Rêgo (Relator).
13.2. Ministros-Substitutos presentes: Augusto Sherman Cavalcanti, Marcos Bemquerer Costa, André Luís de Carvalho e Weder de Oliveira.

VITAL DO RÊGO

Trata-se de representação formulada pela empresa M. de J. N. de Araújo, nome fantasia Nutrifort, sobre possíveis irregularidades na condução do Pregão Eletrônico 16/2017, realizado pela Secretaria de Saúde do Estado do Amapá (Sesa/AP) . 
2.	O certame tinha por objeto a contratação de empresas especializadas na prestação continuada do serviço de produção e distribuição de alimentação coletiva destinada a pacientes internados, acompanhantes legalmente instituídos, e trabalhadores plantonistas em hospitais daquele Estado. O pregão estava dividido em onze lotes, cada um deles representando uma unidade hospitalar distinta.
3.	Adoto como relatório a instrução de mérito elaborada no âmbito da Secretaria de Controle Externo de Aquisições Logísticas (peça 197) , a seguir transcrita, em parte, que contou com a anuência do escalão gerencial daquela unidade instrutiva (peças 198 e 199) :
	
Histórico
	Trata-se de representação a respeito de possíveis irregularidades ocorridas na condução do Pregão Eletrônico 16/2017 (PE 16/2017) pela Secretaria de Estado da Saúde do Governo do Estado do Amapá (Sesa/AP) .
Inicialmente, a então Secretaria de Controle Externo no Estado do Amapá (Secex/AP) , realizou diligência junto à Sesa/AP (peças 4 e 7) .
Após a análise da documentação encaminhada, a então Secex/AP apresentou proposta de medida cautelar, de várias medidas a serem adotadas pela Sesa/AP, além de realização de oitivas e audiências (peças 68-69) , assim sintetizadas pelo relator, em seu despacho à peça 73:
	Apontamento
	Proposta sugerida

	1 - Cobrança indevida de IRPJ e CSLL na proposta da empresa Joelson Pimentel dos Santos.
	Determinação à Sesa para que retire dos preços contratados estas rubricas. 

	2 - Inclusão indevida de Assessoria Jurídica e Contábil no BDI da empresa Joelson dos Santos
	Determinação à Sesa para que retire dos preços contratados estes itens.

	3 - Inclusão do insumo veículo nas planilhas de composição do custo de transporte das refeições dividido pela expectativa do contrato (60 meses) , como se fosse venda, quando na verdade, deveria-se cotar apenas a depreciação do veículo.
	Determinação à Sesa para que corrija os preços contratados, retirando os valores relativos à veículos e devendo comprovar efetivamente os veículos utilizados no transporte das refeições, além de adotar apropriação da depreciação desses veículos a taxa de depreciação de 25% ao ano. 

	4 - BDI e Impostos em percentuais elevados
	Determinação à Sesa para que corrija os preços contratados com a empresa Joelson, com adoção da taxa de BDI no percentual 32,64%.

	5 - A Sesa não elaborou formulários de composição dos custos dos serviços a serem prestados, o que teria permitido que cada empresa apresentasse suas próprias propostas.
	Determinação à Sesa para que em futura licitação forneça formulário padronizado às empresas de forma a subsidiar a comparação dos preços ofertados.

	6 - Termo de referência não informa critérios adotados para cômputo da quantidade de refeições a serem fornecidas diariamente em cada lote.
	Audiência de 4 servidoras da Sesa e do Secretário de Saúde para que informem os critérios adotados e as memórias de cálculo que subsidiaram a definição da quantidade de refeições.

	7 - Descumprimento de cláusula editalícia pelo Pregoeiro, que não previa o envio das propostas ajustadas diretamente no e-mail do pregoeiro.
	Audiência do Pregoeiro.

	8 - Descumprimento do princípio da Publicidade, visto que o envio da proposta por e-mail significa que apenas o pregoeiro teria conhecimento dela.
	Audiência do Pregoeiro

	9 - Fraude à licitação
	Oitiva das empresas que enviaram cotação de preço com indícios de fraude.

	10 - Licitação não atendeu ao princípio da proposta mais vantajosa, uma vez que teria havido fraude
	Determinação cautelar à Sesa para realização de nova licitação em 180 dias, de forma que a rescisão dos atuais contratos não interrompa os serviços de fornecimento de alimentação e audiência do Pregoeiro.

	11 - Conluio entre os licitantes vencedores.
	Oitiva das duas empresas contratadas e reiteração da determinação anterior.

	12 - Informação falsa prestada pelo pregoeiro, ao afirmar que a contratação teria resultado em uma economia de R$ 12 milhões, sendo que a estimativa da contratação decorreu de fraude.
	Audiência do Pregoeiro.

	13 - Inoportunidade da licitação em tela.
	Sem proposta.

	14 - Irregularidade em consulta formulada à Conselheiro do TCE/AP acerca da regularidade do certame antes de sua homologação.
	Sem proposta.

Assim, ao examinar as propostas feitas, o relator decidiu: (i) considerar prejudicado o pedido de cautelar feito pela unidade técnica; (ii) divergir das quatro primeiras irregularidades da tabela acima; (iii) autorizar a realização de audiência do pregoeiro apenas quanto ao apontamento 7; (iv) converter a proposta do apontamento 6 em oitiva das quatro servidoras e do Secretário de Saúde; (v) converter a proposta do apontamento 5 em oitiva da Sesa/AP; (vi) autorizar a oitiva das empresas que enviaram cotação de preço com indícios de fraude à licitação (apontamento 9) ; (vii) autorizar a realização de audiência da servidora Léa do Socorro Franco da Silva, responsável pelo encaminhamento do e-mail às empresas Primo José Alimentação e a P. G. Matos em que solicita o envio de proposta de preços; (viii) autorizar a realização de oitiva das duas empresas contratadas (apontamento 11) ; e (ix) autorizar o encaminhamento à Polícia Federal dos fatos levantados pela unidade técnica (§§ 120 a 135 da peça 68) para adoção das providências que entender cabíveis.
A Secretaria de Controle Externo de Aquisições Logísticas (Selog) concluiu a análise das oitivas e audiências realizadas pela então Secex/AP (peças 79-88, 90 e 105) nos seguintes termos (peça 171) :
69. Diante do exposto, propõe-se que, na instrução de mérito, sejam acatadas as razões de justificativas dos servidores Marcelo Dias e Lea do Socorro Franco da Silva, em relação às audiências realizadas. 
70. Quanto às oitivas realizadas, não há medidas a serem propostas. Os elementos constantes dos autos não permitem concluir pela existência de fraude à licitação ou conluio entre as empresas. Para isso, seriam necessárias provas indiciárias mais robustas que somente poderiam ser obtidas em esferas de atuação policial. 
71. No entanto, vislumbra-se possível audiência dos responsáveis pela cotação de preços de Pregão Eletrônico 16/2017 sem a devida análise crítica e avaliação dos preços apresentados, sem a avaliação crítica da condição dos fornecedores e sem a utilização de outras fontes e parâmetros de avaliação dos preços de mercado. 
72. Para isso, faz-se necessária, preliminarmente, a diligência detalhada na proposta de encaminhamento para elucidação de alguns pontos e identificação e individualização da conduta dos responsáveis pelas irregularidades acima.
Realizada a diligência autorizada pelo relator por meio do despacho à peça 173, a análise da documentação concluiu pela realização de audiência da sra. Léa do Socorro Franco Silva e do sr. Gastão Valente Calandrini de Azevedo (peças 182-184) , em razão da seguinte irregularidade: orçamento estimativo realizado de forma deficiente sem refletir com segurança os preços reais praticados pelo mercado para o objeto do PE 16/2017, com violação do art. 7º, § 2º, inciso II, da Lei 8.666/1993 e em desacordo com jurisprudência deste Tribunal, a exemplo do Acórdão 1108/2007-TCU-Plenário.
Promovidas as referidas audiências, autorizadas pelo relator (peça 185) nos termos propostos pela Selog (peça 182, p. 6) , passase a analisar as razões de justificativa apresentadas, conforme informações a seguir. 
D. Histórico de Comunicações
[...]

	F.1. Exame das audiências realizadas:
Razões de justificativa apresentadas por Gastão Valente Calandrini de Azevedo, em resposta ao Ofício 14.591/2020-TCU/Seproc: 
Conduta: Analisar e aprovar a cotação de preços do Pregão Eletrônico 16/2017, sem a devida análise crítica e avaliação dos preços inexequíveis ou excessivos apresentados, sem a avaliação crítica da condição dos fornecedores; e sem a utilização de outras fontes e parâmetros de avaliação dos preços de mercado, mesmo tendo sido alertado em diversas oportunidades pela Procuradoria-Geral do Estado do Amapá (PGE/AP) sobre as falhas nos procedimentos adotados.
Razões de justificativa do responsável (peça 193) :
a)	alega que os atos administrativos praticados no âmbito da Sesa/AP eram realizados por aqueles que exerciam suas funções de chefia;
b)	afirma que o processo não lhe era encaminhado para avaliação e aprovação;
c)	descreve os atos administrativos do Processo Administrativo 304.70889/2016, destacando que, do "aprovo" do termo de referência (peça 25, p. 4) até o "autorizo" da licitação (peça 26, p. 7) , todas as providências foram tomadas sem que uma única vez tivesse passado pelo responsável para despachos e encaminhamentos internos, tampouco para análise e aprovação da cotação de preços, mesmo após manifestação jurídica pela complementação da pesquisa de mercado (Despacho/Diligência 796/2017 - PEDA/PGE/SESA/AP - peça 26, p. 118-121) ;
d)	prossegue na descrição dos atos administrativos do mencionado processo, dessa vez destacando que o responsável não realiza pesquisa mercadológica, nem elabora o quadro analítico e nem formaliza a justificativa do setor para informar como procedeu seus atos, nem aprova ou autoriza tais atos, todos da responsabilidade da Unidade de Compras (UC) da Sesa/AP e realizados pela chefe do setor (peça 27, p. 14-16) ;
e)	continua descrevendo os atos administrativos do processo para alegar que, ao tomar conhecimento da recomendação da PGE/AP (peça 27, p. 35) , em parecer jurídico homologado com ressalva (Ofício 3.557/2017 - GAB/PGE - peça 27, p. 37) , para que a UC-Sesa/AP realizasse nova pesquisa de preços, em que as empresas justificassem os valores conforme as localidades, imediatamente despachou para atendimento das recomendações (expediente à peça 27, p.38) ; e 
f)	ainda descrevendo os atos administrativos do processo, ressalta o Despacho 111/2018 - PEDA/PGE/SESA/AP (peça 28, p. 76-77) , em que a PGE/AP entendeu cumpridas as recomendações e diligências apontadas no Parecer Jurídico 120/2017 e encaminhou o processo para a Comissão Permanente de Licitação (CPL) para prosseguimento do certame.
Análise:
Ao contrário do alegado, ainda que não tenha se manifestado de maneira formal dentro do Processo Administrativo 304.70889/2016 pela análise e aprovação das cotações de preços realizadas, não está afastada sua responsabilidade sobre o feito, expressamente destacada na decisão do Subprocurador-Geral do Estado, Julhiano Cesar Avelar (peça 27, p. 33-36) :
Assim, o caráter opinativo do presente parecer não exclui a competência do gestor, pois cabe à autoridade administrativa empreender o juízo quanto ao mérito e quanto à legalidade, podendo acolher justificativas e sanear o vício detectado, sob a sua responsabilidade, conforme teor do Acórdão 690/2008-TCU-Primeira Câmara:
26. Ressalto que a homologação de um procedimento licitatório não é ato meramente formal, em que a autoridade competente apõe sua assinatura e toma ciência do resultado do certame. Trata-se, na verdade, de ato por meio do qual a autoridade administrativa exerce o controle sobre a legalidade do procedimento. Assim, caso haja alguma irregularidade no transcorrer da licitação, cumpre à autoridade competente rejeitar a homologação.
Por outro lado, é possível verificar expediente de autoria do responsável encaminha o processo para que, in litteris: "sejam atendidas as recomendações citadas no Parecer Jurídico nº  120/2017- PEDA/PGE/SESA" (peça 27, p. 38) .
Cabe destacar que, no Parecer Jurídico 120/2017-PEDA/PGE/SESA, não foram feitas ressalvas à metodologia adotada para a pesquisa de preços pelo órgão (peça 27, p. 27) . No entanto, na decisão do Subprocurador-Geral do Estado, foi recomendado que se realizasse nova pesquisa de preços em que as empresas consultadas deveriam justificar os valores conforme as localidades (peça 27, p. 35) . Dessa forma, a UC da Sesa/AP apresentou a terceira estimativa de preços (peça 27, p. 123-124) .
Além disso, no último parecer da PGE/AP nos autos do Processo Administrativo 304.70889/2016 (peça 28, p. 76-77) não há qualquer ressalva ou recomendação com relação à cotação de preços. Pelo contrário, afirmando terem sido atendidas as ressalvas levantadas no parecer do Subprocurador Geral do Estado, Dr. Julhiano C Avelar (peça 27, p. 33-36) , encaminhou os autos à CPL para prosseguimento do certame.
Não é razoável imputar ao então gestor da Secretaria de Saúde o dever de revisar, em minúcias, os atos administrativos conduzidos pelas áreas a eles correspondentes, uma vez que tal agir não se mostra compatível com os encargos de alta gerência.
Da mesma forma, entende-se que não lhe cabia questionar a veracidade das afirmações exaradas no último parecer jurídico, que, sem novas ressalvas ou recomendações, autorizou o prosseguimento do certame. No tocante à responsabilidade do parecerista jurídico, considera-se que o momento processual não recomenda o chamamento aos autos do Procurador do Estado do Amapá, Raul Sousa Silva Júnior.
Está, portanto, demonstrado que, ao ser alertado pela PGE/AP sobre falhas nos procedimentos adotados, o responsável encaminhou o processo para as devidas providências, não concorrendo para a ocorrência da irregularidade, qual seja, orçamento estimativo realizado de forma deficiente sem refletir com segurança os preços reais praticados pelo mercado para o objeto do PE 16/2017.
Assim, propõe-se o acolhimento das razões de justificativa apresentadas por Gastão Valente Calandrini de Azevedo.
Razões de justificativa apresentadas por Léa do Socorro Franco Silva, em resposta ao Ofício 14.592/2020-TCU/Seproc: 
Conduta: Conduzir a cotação de preços do Pregão Eletrônico 16/2017 sem a devida análise crítica e avaliação dos preços inexequíveis ou excessivos apresentados; sem a avaliação crítica da condição dos fornecedores; e sem a utilização de outras fontes e parâmetros de avaliação dos preços de mercado, mesmo tendo sido alertado em diversas oportunidades pela Procuradoria-Geral do Estado do Amapá sobre as falhas nos procedimentos adotados.
Razões de justificativa da responsável (peça 195) :
a)	esclarece a complexidade da prestação dos serviços de alimentação coletiva e as razões da especificidade do objeto do PE 16/2017 - alimentação coletiva hospitalar, considerada espécie do gênero alimentação coletiva. Nesse contexto, cada item listado corresponde ao conjunto de subitens necessários à elaboração da dieta hospitalar propriamente dita, seguindo orientações do Ministério da Saúde para suporte aos pacientes de média e alta complexidades, sendo raras as pessoas jurídicas que possuem expertise suficientemente comprovada nesse ramo específico de alimentação coletiva;
b) 	informa que, inicialmente, buscou-se no sistema estadual de cadastro de fornecedores pessoas jurídicas que possuíssem histórico de fornecimento de alimentação coletiva, cuja complexidade pudesse espelhar a prestação dos serviços - cita o Termo de Justificativa Administrativa (Justificativa 26/2017 - UC/DAA - peça 25, p. 100) ;
c)	ressalta que, ao contrário do intentado por esta Corte de Contas, os procedimentos administrativos dessa cotação primária de preços não foram de sua responsabilidade, mas da servidora Deise Souza, lotada à época na UC-Sesa/AP;
d)	recém-admitida na UC-Sesa/AP e após provocação da PGE/AP, informa que recebeu ordem de reagrupamento de fornecedores, no mínimo três, para nova cotação de preços pelo método aritmético. Dessa forma, encaminhou e-mails a diversos fornecedores de alimentação coletiva, considerando a generalidade da prestação e não mais a especificidade do objeto a ser licitado;
e)	esclarece que todas as empresas que constavam no cadastro geral de fornecedores do Estado do Amapá como prestadoras do serviço de fornecimento de alimentação coletiva foram instadas à cooperar com a Sesa/AP para apresentação de cotação de preços, informando que todo treinamento ofertado pelo Estado do Amapá aos servidores lotados em setores de compras e aquisições é orientado à utilização do cadastro de fornecedores do Estado do Amapá, considerando, principalmente, a logística diferenciada de um estado isolado do restante da federação, que depende de fretamento de balsas ou aeronaves, o que, em tese, encareceria a prestação de serviços por empresas nacionais;
f)	alega que, passados quase um ano após a realização da primeira cotação e com modificações de quantitativo no termo de referência, a responsável cumpriu determinação da PGE/AP para a realização de nova cotação de preços - destaca que o valor global dos contratos alcançados pelo certame no valor de R$ 44.093.138,40 seria bem abaixo da média de referência considerada simulada (R$ 56.866.035,76) e R$ 4.813.294,14 abaixo do menor preço estimado; e
g)	por fim, ressalta que a derradeira cotação de preços foi aprovada e deferida pela PGE/AP - cita o Despacho 111/2018 - PEDA/PGE/SESA/AP.
Análise:
Inicialmente, cumpre esclarecer que o sr. João Bittencourt da Silva, enquanto Secretário de Estado da Saúde, expressamente apontou a sra. Léa do Socorro Franco Silva como responsável pela elaboração das cotações de preços no Pregão Eletrônico 16/2017, nos termos do Ofício 3.047/2019-Sesa (peça 179, p. 1-2) , encaminhado em resposta à diligência junto ao Governo do Amapá - Ofício 2.293/2019-TCU/Selog, de 4/9/2019 (peça 174) , reiterado pelo Ofício 8.378/2019-TCU/Seproc, de 22/10/2019 (peça 178) .
Assim, ao contrário do alegado pela responsável, a cotação inicial não foi lhe foi imputada por este Tribunal. Não obstante, os documentos dos autos comprovam sua alegação de que a cotação inicial foi realizada pela servidora Deise Cristiane da Silva Souza, então chefe da UC da Sesa/AP (peça 25, p. 73) .
Quanto à informação de que em todo treinamento ofertado pelo Estado do Amapá aos servidores lotados em setores de compras e aquisições há orientação para utilização do cadastro de fornecedores do Estado do Amapá entende-se que não é argumento apto a descaracterizar a condutar irregular que lhe é imputada, visto que não há nenhuma comprovação nesse sentido.
A garantia do devido processo legal e seus corolários abrange o direito da parte no processo judicial ou administrativo a produzir a prova que entende necessária e capaz a eliminar a pretensão punitiva da Administração Pública. Assim, apenas afirmar não é suficiente perante este Tribunal.
Em relação ao argumento a respeito da localização geográfica do estado, de fato, o Estado do Amapá possui características peculiares de logística, o que, em tese, poderia encarecer a prestação de produtos e serviços. Todavia, também não se mostra apto a descaracterizar a suposta condução negligente da cotação de preços do Pregão Eletrônico 16/2017, especialmente ao se levar em consideração que o objetivo maior da cotação de preços é levantar o maior número de dados possível a fim de subsidiar a Administração Pública para as melhores escolhas. Assim, além do cadastro de fornecedores do Estado do Amapá, outras fontes devem ser consultadas, como contratações similares realizadas por outros órgãos ou entidades públicas, mídias e sítios eletrônicos especializados e, portais oficiais de referência de custos, em conformidade com a jurisprudência deste Tribunal (Acórdão 2318/2014-TCU-Plenário, relator Ministro José Jorge; 2.816/2014-TCU-Plenário, relator Ministro José Múcio Monteiro; 70/2015-TCU-Plenário, relator Ministro Walton Alencar Rodrigues; 965/2015-TCU-Plenário, relator Ministro José Múcio Monteiro; 1.445/2015-TCU-Plenário, relator Ministro Vital do Rego; e 2.637/2015-TCU-Plenário, relator Ministro Bruno Dantas) .
Expressamente, o Parecer 796/2017-PEDA/PGE/SESA (peça 26, p. 118-121) destacou que a metodologia adotada não incluía fontes variadas, recomendando a complementação da pesquisa mercadológica, a análise crítica das referências e a consideração de contratações similares por outros entes públicos. Não se verifica a adoção de nenhuma dessas recomendações nos autos.
Com efeito, a própria servidora admite ter encaminhado e-mails a diversos fornecedores de alimentação coletiva (peça 26, p. 123-128) , considerando a generalidade da prestação e não mais a especificidade do objeto a ser licitado, o que é equivalente ao reconhecimento de orçamento deficiente, com preocupação única de atender ao aspecto formal de mínimo de três fornecedores, em detrimento de todas as demais orientações do referido parecer.
Também a ressalva do Subprocurador-Geral do Estado, Julhiano Cesar Avelar, ao Parecer Jurídico 120/2017-PEDA/PGE/SESA, para que na nova pesquisa de preços as empresas justificassem os valores conforme as localidades (peça 27, p. 35) foi desconsiderada quando da realização da terceira cotação de preços pela UC da Sesa/AP.
Observa-se que a servidora encaminhou três mensagens eletrônicas (peça 27, p. 97-99) , com o seguinte texto:
A proposta deverá ser entregue devidamente assinada e carimbada, nesta Secretaria de Saúde do Estado, na Unidade de Compras ou enviada pelo e-mail: divisaodeapoio.daa@gmail.com Favor informar a validade da proposta e se a forma de pagamento (se trabalham com Nota de Empenho) .
Mesmo com o retorno de uma das mensagens em razão de "endereço não localizado" porque não foi encontrado ou não pode receber mensagens (p. 98) , a servidora apresentou nova estimativa de preços, com três fornecedores (peça 27, p. 123-124) .
A aprovação da derradeira cotação de preços pelo Despacho 111/2018-PEDA/PGE/SESA/AP não tem o condão de afastar a conclusão de que o orçamento estimativo foi realizado pela servidora de forma deficiente, sem refletir com segurança os preços reais praticados pelo mercado para o objeto do PE 16/2017.
Repisa-se que, no tocante à responsabilidade do parecerista jurídico, o momento processual não recomenda o chamamento do signatário aos autos.
Não obstante, faz-se as seguintes considerações:
a)	a análise feita pela Selog das respostas às oitivas e audiências, realizadas de acordo com as supostas irregularidades acolhidas pelo relator, foi no sentido de que os elementos constantes dos autos não permitiram concluir pela existência de fraude à licitação decorrente de cotações de preços simuladas nem de conluio entre as empresas vencedoras do certame (peça 171, p. 9-10) ;
b) 	a ausência de orçamento feito pela Administração em planilhas que expressassem a composição de todos os seus custos unitários (art. 7º, § 2º, inciso II, da Lei 8.666/1993) já foi analisada em sede de oitiva da Sesa/AP e considerada atenuada pelas seguintes constatações (peça 171, p. 7-8) : (i) o item 12.2.2 do edital (peça 1, p. 121) continha comando para que a licitante classificada em primeiro lugar enviasse planilha de custo e formação de preços, a qual deveria incluir, para cada tipo de serviço, os custos com aquisição de material, mão de obra e seus encargos, equipamentos, lucro, tributos e demais despesas indiretas; (ii) o anexo II do edital (peça 1, p. 181-182) previa um modelo de planilha de preços, que fazia referência à exigência de apresentação das planilhas de custos fixos e variáveis; e (iii) a verificação de que se tratava de uma contratação por itens de tipo de refeição e de dieta e que houve especificação bastante detalhada de tais itens no processo de contratação e no termo de referência (peça 1, p. 148-180) ; e
c)	a economicidade do certame, se não ficou suficientemente demonstrada com a adjudicação no valor total de R$ 44.093.138,40 (peça 50, p. 54) face ao valor estimado de R$ 56.866.035,76 (peça 27, p. 123-124) , também não restou comprovadamente violada, uma vez que não há nos autos elementos que atestem ou sequer indiquem que os serviços foram contratados a preços incompatíveis com os praticados no mercado, com prejuízo aos cofres da administração pública e/ou com ganhos desproporcionais às empresas vencedoras.
Dessa forma, propõe-se a rejeição das razões de justificativa apresentadas por Léa do Socorro Franco Silva, excepcionalmente, sem aplicação da multa legal, considerando com as atenuantes dispostas acima.
Cabe, ainda, dar ciência ao Governo do Amapá acerca da seguinte irregularidade verificada no âmbito do PE 16/2017, conduzido pela Sesa/AP: cotação de preços, realizada pela unidade de compras, sem análise crítica dos preços inexequíveis ou excessivos apresentados, sem avaliação crítica da condição dos fornecedores e sem utilização de outras fontes e parâmetros de avaliação dos preços de mercado, mesmo com diversos alertas da Procuradoria-Geral do Estado do Amapá sobre as falhas nos procedimentos adotados, em desacordo com jurisprudência deste Tribunal, a exemplo do Acórdão 1108/2007-TCU-Plenário.

	G. Conclusão

	Reiteram-se as análises anteriores, no sentido de:
conhecer da presente representação, satisfeitos os requisitos de admissibilidade;
afastar os seguintes indícios de irregularidades, com base na análise das oitivas realizadas: critérios adotados e memórias de cálculo para definição das quantidades de refeições a serem contratadas (itens 21-27da instrução à peça 171, p. 6-7) , não elaboração de formulários de composição dos custos dos serviços a serem prestados (itens 30-36 da instrução à peça 171, p. 78) , fraude à licitação decorrente de cotações de preços simuladas (itens 41-49 da instrução à peça 171, p. 9-10) e conluio entre os licitantes vencedores (itens 64-67 da instrução à peça 171, p. 13-14) ;
acolher as razões de justificativa apresentadas por Marcelo Dias e Léa do Socorro Franco da Silva, em relação às audiências realizadas por meio dos Ofícios 751 e 752/2018-TCU/Secex-AP (itens 12-16 e 42-48 da instrução à peça 171, p. 5 e 9-10) ; e
retirar da chancela de sigilo da peça 1 destes autos, tendo em vista que a peça foi cadastrada como sigilosa apenas pelo fato de o representante ter nominado o expediente como denúncia (item 75 da instrução à peça 171, p. 15) .
A presente análise conclui que o orçamento estimativo foi realizado pela servidora Léa do Socorro Franco da Silva de forma deficiente, sem refletir com segurança os preços reais praticados pelo mercado para o objeto do PE 16/2017. Assim, propõe-se:
a)	acolher as razões de justificativa apresentadas por Gastão Valente Calandrini de Azevedo (itens 8-15 retro) ; e 
b)	rejeitar as razões de justificativa apresentadas por Léa do Socorro Franco da Silva, sem aplicação de multa (itens 18-29 retro) .
Relembra-se que estão pendentes de apreciação pelo relator os seguintes pedidos (itens 73-77 da instrução à peça 171, p. 14-15) : (i) solicitação para que os fatos relativos a possível vazamento de documentos e/ou informações sigilosas relativos a este processo para a imprensa local fossem encaminhados para a Corregedoria deste Tribunal e para a Superintendência da Polícia Federal, formulada pela empresa Joelson Pimentel dos Santos - ME (peça 72) ; e (ii) apuração de suposto desvio funcional do auditor da instrução inicial destes autos, formulados pelas empresas Joelson Pimentel dos Santos - ME (peça 139) e P G Matos - ME (peça 154) , ambas representadas pelos mesmos advogados devidamente constituídos (peças 53-54 e 135) .
Quanto aos pedidos de garantia de produção de todos os meios de prova em direito admitidos, formulados pelas empresas Joelson Pimentel dos Santos - ME (peça 139) e P G Matos - ME (peça 154) e pela responsável Léa do Socorro Franco Silva (peça 195) , reitera-se o exame anterior no sentido de que não é cabível a aplicação analógica das disposições pertencentes à prova do processo civil ao processo de controle externo porque a Lei Orgânica e o Regimento Interno do TCU dispõem, exaustivamente, acerca dos meios de prova disponíveis aos responsáveis (Acórdão 689/2015-TCU-Primeira Câmara, relator Ministro Walton Alencar) .
Destaca-se que, nos termos do Regimento Interno (RI/TCU) , é facultado à parte juntar documentos novos "desde a constituição do processo até o término da etapa de instrução" (art. 160, § 1º) . Encerrada a fase de instrução, com a emissão do parecer conclusivo do titular da unidade técnica instrutiva (art. 160, § 2º) , admite-se que o interessado distribua, "após a inclusão do processo em pauta, memorial aos ministros, ministros-substitutos e ao representante do Ministério Público" (art. 160, § 3º) .
Os elementos constantes dos autos permitem a avaliação quanto ao mérito da presente representação como parcialmente procedente.
Propõe-se, ainda, dar ciência ao Governo do Estado do Amapá da irregularidade verificada nos termos propostos nesta instrução (item 30 retro) . 
Considerando a proposta de rejeição das razões de justificativa de Léa do Socorro Franco Silva, somente deverão ser mantidos os termos da matriz de responsabilização anexada à instrução à peça 182 dos presentes autos referentes à responsável (p. 8) .

	Pedido de Ingresso aos Autos, de Informações/Vistas/Cópias, e de Sustentação Oral
Há pedido de ingresso aos autos feito por terceiros?
Análise:

	39.	Quanto aos pedidos de ingresso, formulados pela empresa Joelson Pimentel dos Santos - ME (peça 72) e pelo representante (peça 165) como parte interessada no presente processo, os pleiteantes tiveram seus pedidos indeferidos pelo relator, respectivamente, por meio dos despachos às peças 173 e 166.

	Há pedido de informações/vistas/cópia do processo?
Análise:
40.	Quanto aos pedidos de informações/vistas/cópia do processo, formulados pelas empresas Nutri & Service Alimentos Eireli (peça 56) e Joelson Pimentel dos Santos - ME (peça 58) , os pleiteantes tiveram seus pedidos indeferidos pelo relator (peça 65) .
41.	Quanto ao novo pedido de informações/vistas/cópia do processo, formulado pela empresa Joelson Pimentel dos Santos - ME (peça 72) , o pleiteante teve seu pedido deferido pelo secretário da Secex/AP (peça 75) .
42.	Quanto ao pedido de informações/vistas/cópia do processo, formulado pelo representante (peça 165) , o pleiteante teve seu pedido deferido pelo relator (peça 166) .

	Há pedido de sustentação oral feito por terceiros?
	Não

	                       K. Proposta de Encaminhamento
43.	             Em virtude do exposto, propõe-se:
43.1.	conhecer da representação, satisfeitos os requisitos de admissibilidade constantes no art. 113, § 1º, da Lei 8.666/1993, c/c os arts. 235 e 237, VII, do RI/TCU, e no art. 103, § 1º, da Resolução - TCU 259/2014;
43.2.	no mérito, considerar a presente representação parcialmente procedente;
43.3.	acolher as razões de justificativa apresentadas por Marcelo Dias (CPF XXX.049.622-XX) e Léa do Socorro Franco Silva (CPF XXX.571.792-XX) , em relação às audiências realizadas (itens 12-16 e 42-48 da instrução à peça 171, p. 5 e 9-10) ;
32.4.	acolher as razões de justificativa apresentadas por Gastão Valente Calandrini de Azevedo (CPF XXX.679.182-XX) , em relação à audiência realizada (itens 8-15 retro) ;
32.5.	rejeitar as razões de justificativa apresentadas por Léa do Socorro Franco Silva (CPF XXX.571.792-XX) , em relação à audiência realizada, deixando, excepcionalmente, de lhe aplicar a multa legal, em sintonia com o princípio administrativo da proporcionalidade, diante dos elementos de convicção até aqui obtidos pelo Tribunal (itens 18-29 retro) ;
32.6.	dar ciência ao Governo do Amapá, com fundamento no art. 9º, inciso I, da Resolução - TCU 315/2020, sobre a seguinte irregularidade, identificada no PE 16/2017, conduzido pela Secretaria de Estado da Saúde do Governo do Estado do Amapá, para que sejam adotadas medidas internas com vistas à prevenção de outras ocorrências semelhantes: cotação de preços, realizada pela unidade de compras, sem análise crítica dos preços inexequíveis ou excessivos apresentados, sem avaliação crítica da condição dos fornecedores e sem utilização de outras fontes e parâmetros de avaliação dos preços de mercado, mesmo com diversos alertas da Procuradoria-Geral do Estado do Amapá sobre as falhas nos procedimentos adotados, com violação do art. 7º, § 2º, inciso II, da Lei 8.666/1993 e em desacordo com jurisprudência deste Tribunal, a exemplo do Acórdão 1108/2007-TCU-Plenário;
32.7.	informar ao Governo do Estado do Amapá e ao representante do acórdão que vier a ser proferido, destacando que o relatório e o voto que fundamentam a deliberação ora encaminhada podem ser acessados por meio do endereço eletrônico www.tcu.gov.br/acordaos;
32.8.	informar aos responsáveis ouvidos em audiência, Marcelo Dias (CPF 575.049.62287) , Gastão Valente Calandrini de Azevedo (CPF XXX.679.182-XX) e Léa do Socorro Franco Silva (CPF XXX.571.792-XX) , bem como aos seus respectivos representantes legais, do acórdão que vier a ser proferido, destacando que o relatório e o voto que fundamentam a deliberação ora encaminhada podem ser acessados por meio do endereço eletrônico www.tcu.gov.br/acordaos;
32.9.	levantar o sigilo que recai sobre a peça 1 destes autos, tendo em vista que a peça foi cadastrada como sigilosa apenas pelo fato de o representante ter nominado o expediente como denúncia; e
32.10.	arquivar os presentes autos, nos termos do art. 169, III, do RI/TCU.
É o relatório.

Sthephanie dos Santos Fernandes (OAB/AP 2.506); Constantino Augusto Tork Brahuna Junior (OAB/AP 1.051); Maria Nayara Farias Nascimento (OAB/AP 1.772); George David dos Santos de Oliveira (OAB/AP 3.271); Adrianna Socorro Ávila Ramos (OAB/AP 1.151); Ronaldo de Castro Texeira (OAB/AP 283); Marcos Roberto Rodrigues Trindade (OAB/AP 2.748) e outros.

Não atuou.

PREGÃO. CONTRATAÇÃO DE SERVIÇO DE PRODUÇÃO E DISTRIBUIÇÃO DE ALIMENTAÇÃO COLETIVA HOSPITALAR. INDÍCIOS DE SOBREPREÇO. OITIVAS, DILIGÊNCIAS E AUDIÊNCIAS. SANEAMENTO DOS AUTOS AFASTA OS INDÍCIOS INICIALMENTE APONTADOS. LEVANTAMENTO DE NOVAS OCORRÊNCIAS REFERENTES AO PROCESSO DE COTAÇÃO DE PREÇOS DO CERTAME. AUDIÊNCIAS ADICIONAIS. RAZÕES DE JUSTIFICATIVA ACATADAS. REPRESENTAÇÃO PARCIALMENTE PROCEDENTE. CIÊNCIA.

REPRESENTAÇÃO (REPR)

Secretaria de Controle Externo de Aquisições Logísticas (Selog).

Em exame, representação formulada pela empresa M. de J. N. de Araújo, nome fantasia Nutrifort, sobre possíveis irregularidades na condução do Pregão Eletrônico 16/2017, realizado pela Secretaria de Saúde do Estado do Amapá (Sesa/AP) . 
O certame tinha por objeto a contratação de empresas especializadas na prestação continuada do serviço de produção e distribuição de alimentação coletiva destinada a pacientes internados, acompanhantes legalmente instituídos, e trabalhadores plantonistas em hospitais daquele Estado. O pregão estava dividido em onze lotes, cada um deles representando uma unidade hospitalar distinta.
Durante o trâmite dos presentes autos, foram realizadas diversas diligências, audiências e oitivas, compiladas em instruções elaboradas pela então Secretaria de Controle Externo do Amapá (Secex/AP) , peças 68 e 76, e, posteriormente, pela Secretaria de Controle Externo de Aquisições Logísticas (Selog) , peças 171, 182 e 197, tendo em vista a reformulação administrativa no TCU que acabou por promover a incorporação das unidades regionais às secretarias da sede. 
Os principais pontos dessas manifestações, essenciais para compreensão do processo, são destacados a seguir.
A representação inicial indicava, em síntese: a) indício de sobrepreço nas propostas apresentadas pela empresa Joelson Pimentel dos Santos (nome fantasia: Primo José Alimentação Coletiva) , vencedora dos lotes 1, 2, 3, 9 e 10, na fase interna da licitação para fins de cotação do valor anual; b) indício de sobrepreço nos lotes vencidos pela empresa Nutri & Service Alimentos (lotes 4, 5, 6, 7, 8 e 11) ; c) indício de conluio e cartelização entre as empresas Joelson Pimentel dos Santos  e a empresa Nutri & Service Alimentação, fundado no fato de que essas empresas não concorreram entre si durante o pregão; d) indício de fraude na última cotação de preços que determinou o valor máximo para a contratação. 
Diante de tais indícios, a então Secex/AP realizou diligência junto à Sesa/AP (peças 4 e 7) . Após a análise da documentação encaminhada, a unidade técnica apresentou proposta de medida cautelar, além de propor várias medidas a serem adotadas pela secretaria de Saúde e outras para saneamento do processo (peças 68-69) . 
Diante do grande número de apontamentos apresentados pela representante, bem como aqueles levantados pela unidade técnica, compilou-se na tabela constante do despacho à peça 73, a relação de indícios, com as propostas sugeridas pela então Secex/AP, reproduzida abaixo:
	Apontamento
	Proposta sugerida

	1 - Cobrança indevida de IRPJ e CSLL na proposta da empresa Joelson Pimentel dos Santos.
	Determinação à Sesa para que retire dos preços contratados estas rubricas. 

	2 - Inclusão indevida de Assessoria Jurídica e Contábil no BDI da empresa Joelson dos Santos
	Determinação à Sesa para que retire dos preços contratados estes itens.

	3 - Inclusão do insumo veículo nas planilhas de composição do custo de transporte das refeições dividido pela expectativa do contrato (60 meses) , como se fosse venda, quando na verdade, deveria-se cotar apenas a depreciação do veículo.
	Determinação à Sesa para que corrija os preços contratados, retirando os valores relativos à veículos e devendo comprovar efetivamente os veículos utilizados no transporte das refeições, além de adotar apropriação da depreciação desses veículos a taxa de depreciação de 25% ao ano. 

	4 - BDI e Impostos em percentuais elevados
	Determinação à Sesa para que corrija os preços contratados com a empresa Joelson, com adoção da taxa de BDI no percentual 32,64%.

	5 - A Sesa não elaborou formulários de composição dos custos dos serviços a serem prestados, o que teria permitido que cada empresa apresentasse suas próprias propostas.
	Determinação à Sesa para que em futura licitação forneça formulário padronizado às empresas de forma a subsidiar a comparação dos preços ofertados.

	6 - Termo de referência não informa critérios adotados para cômputo da quantidade de refeições a serem fornecidas diariamente em cada lote.
	Audiência de 4 servidoras da Sesa e do Secretário de Saúde para que informem os critérios adotados e as memórias de cálculo que subsidiaram a definição da quantidade de refeições.

	7 - Descumprimento de cláusula editalícia pelo Pregoeiro, que não previa o envio das propostas ajustadas diretamente no e-mail do pregoeiro.
	Audiência do Pregoeiro.

	8 - Descumprimento do princípio da Publicidade, visto que o envio da proposta por e-mail significa que apenas o pregoeiro teria conhecimento dela.
	Audiência do Pregoeiro

	9 - Fraude à licitação
	Oitiva das empresas que enviaram cotação de preço com indícios de fraude.

	10 - Licitação não atendeu ao princípio da proposta mais vantajosa, uma vez que teria havido fraude
	Determinação cautelar à Sesa para realização de nova licitação em 180 dias, de forma que a rescisão dos atuais contratos não interrompa os serviços de fornecimento de alimentação e audiência do Pregoeiro.

	11 - Conluio entre os licitantes vencedores.
	Oitiva das duas empresas contratadas e reiteração da determinação anterior.

	12 - Informação falsa prestada pelo pregoeiro, ao afirmar que a contratação teria resultado em uma economia de R$ 12 milhões, sendo que a estimativa da contratação decorreu de fraude.
	Audiência do Pregoeiro.

	13 - Inoportunidade da licitação em tela.
	Sem proposta.

	14 - Irregularidade em consulta formulada à Conselheiro do TCE/AP acerca da regularidade do certame antes de sua homologação.
	Sem proposta.

Naquela oportunidade, promovi ajustes em parte das propostas oferecidas (peça 73) .
Ainda, considerei prejudicado o pedido de cautelar, porquanto o certame já havia sido homologado pelo secretário de Saúde e os contratos assinados quando os autos chegaram ao gabinete. 
Sobre as quatro primeiras irregularidades da tabela acima, esclareci que a jurisprudência desta Corte não mais aponta sobrepreço em contratos celebrados analisando apenas um dos itens que compõe o preço, custo direto ou BDI. Nesse sentido, o enunciado extraído do Acórdão 1511/2018-TCU-Plenário assim dispõe:
A análise isolada de apenas um dos componentes do preço, custo direto ou BDI, não é suficiente para caracterizar sobrepreço ou superfaturamento, pois BDI elevado pode ser compensado por custo direto subestimado, de modo que o preço do serviço contratado esteja compatível com os parâmetros de mercado. A análise deve ser feita por meio da comparação do preço contratado com o preço de referência, sendo este último composto pelo custo de referência e pelo percentual de BDI de referência.
Além disso, a jurisprudência citada pela unidade técnica estatui que os itens IRPJ e CLSS não podem figurar no BDI do orçamento de referência elaborado pela Administração. No caso concreto, a administração não elaborou orçamento de referência, fez apenas pesquisa de preço junto a eventuais fornecedores (jurisprudência sumulada a partir do Acórdão 648/2016-TCU-Plenário) .
Sobre o terceiro apontamento acerca da inclusão de veículos nas planilhas que subsidiaram a estimativa de custo de transporte das alimentações a serem fornecidas (peça 1, p. 3 e 4) , considerei que a proposta da Secex/AP (referente à depreciação dos veículos à taxa de 25% ao ano) já estaria contemplada no orçamento submetido pela empresa a título de cotação de preços na fase interna da licitação. A empresa incluiu o veículo como insumo do serviço de transporte e o depreciou à taxa de 20% ao ano.
Sobre as propostas de realização de audiência do pregoeiro, Sr. Marcelo Dias, constantes dos apontamentos 7, 8, 10 e 12 da tabela supra, asseverei que deveria ser objeto de audiência apenas a do item 7, relativa ao descumprimento de cláusula editalícia, em que o pregoeiro permitiu que as propostas de preços fossem enviadas diretamente para seu e-mail pessoal em vez de serem carregadas no sistema do Banco do Brasil, utilizado para a realização do pregão. O apontamento 8 seria apenas mais um critério descumprido pelo mesmo fato apontado no item 7. Por sua vez, os apontamentos 10 e 12 não deveriam ser atribuídos ao pregoeiro, uma vez que ele não participou da fase de cotação de preços e não foi o responsável pelo orçamento de referência.
Determinei a conversão das propostas constantes dos apontamentos 5 e 6 em oitivas da Sesa/AP, das quatro servidoras que apoiaram a elaboração do termo de referência e do secretário de Saúde do Amapá.
Por fim, autorizei as demais propostas de audiência e oitivas apresentadas pela Secex/AP.
Além disso, autorizei o encaminhamento à Polícia Federal dos fatos levantados pela unidade técnica (§§ 120 a 135 da peça 68) para adoção de providências eventualmente cabíveis. Entre os quais: (i) a indicação de que a titular da empresa M. de J. N. de Araújo e seu ex-sócio seriam, na verdade, laranjas dessa empresa; e (ii) a empresa Nutri & Service Alimentos Eireli (com capital social de R$ 4,5 milhões) tem como empresária a Sra. Lusia Silva Nogueira Lima, atualmente com 77 anos, que, de acordo com o INSS, recebe o benefício "Amparo Social ao Idoso", número 5362245305, no valor de R$ 954,00, desde 23/9/2009.
Ato contínuo, os autos retornaram para a então Secex/AP, que especificou os termos das oitivas e audiências em instrução complementar (peça 76) , em síntese: 
	a) audiência do Sr. Marcelo Dias, pregoeiro, por receber propostas ajustadas por intermédio de e-mail particular quando deveria recebê-las por meio do site onde estava sendo processado o certame; e audiência da Sra. Léa do Socorro Franco da Silva, chefe da unidade de compras da Sesa/AP, por receber e aprovar cotações de preços supostamente simuladas das empresas Joelson Pimentel do Santos, R. Simeão de Sousa e P.G. Matos - Mrs. Dudas;
oitiva das Sras. Sheila Cristina Maia Bezerra, Arlete Santos Oliveira do Valle, Eberenice Paula Ferreira e Daiana Almeida Dias, nutricionistas da rede pública; e do Sr. Gastão Valente Calandrini de Azevedo, secretário de Estado da Saúde do Amapá, para obtenção de informações acerca dos critérios utilizados na definição dos quantitativos de refeições;
oitiva da Sesa/AP para que justificasse a não elaboração dos formulários padrões de composição de custos dos serviços a serem prestados; e 
oitiva das empresas citadas na instrução da unidade técnica por possível fraude e conluio na licitação. 
Após isso, já no âmbito de outra unidade técnica deste Tribunal, a Selog promoveu a análise das respostas oferecidas (peça 171) e propôs diligência adicional em face das suspeitas de irregularidade na condução do procedimento de cotação de preços do Pregão 16/2017, nos seguintes termos:
69. Diante do exposto, propõe-se que, na instrução de mérito, sejam acatadas as razões de justificativas dos servidores Marcelo Dias e Lea do Socorro Franco da Silva, em relação às audiências realizadas. 
70. Quanto às oitivas realizadas, não há medidas a serem propostas. Os elementos constantes dos autos não permitem concluir pela existência de fraude à licitação ou conluio entre as empresas. Para isso, seriam necessárias provas indiciárias mais robustas que somente poderiam ser obtidas em esferas de atuação policial. 
71. No entanto, vislumbra-se possível audiência dos responsáveis pela cotação de preços de Pregão Eletrônico 16/2017 sem a devida análise crítica e avaliação dos preços apresentados, sem a avaliação crítica da condição dos fornecedores e sem a utilização de outras fontes e parâmetros de avaliação dos preços de mercado. 
72. Para isso, faz-se necessária, preliminarmente, a diligência detalhada na proposta de encaminhamento para elucidação de alguns pontos e identificação e individualização da conduta dos responsáveis pelas irregularidades acima.
A partir da análise da documentação apresentada em resposta à diligência autorizada por despacho à peça 173, a Selog concluiu (peças 182) pela realização de nova audiência da Sra. Léa do Socorro Franco Silva, dessa vez em razão da seguinte irregularidade: conduzir a cotação de preços do Pregão Eletrônico 16/2017 sem a devida análise crítica e avaliação dos preços inexequíveis ou excessivos apresentados; e sem a utilização de outras fontes e parâmetros de avaliação que não a de cadastro de fornecedores.
Também propôs a audiência do Sr. Gastão Valente Calandrini Azevedo, na condição de secretário de Saúde, à época do certame, por analisar e aprovar a cotação de preços do Pregão Eletrônico 16/2017, com as falhas acima mencionadas.
Em seu derradeiro pronunciamento, após avaliação das últimas razões de justificativa apresentadas pela Sra. Léa e pelo Sr. Gastão, a Selog propôs conhecer da representação, considerá-la parcialmente procedente e, ainda:
acolher as razões de justificativa apresentadas por Marcelo Dias e Léa do Socorro Franco Silva, em relação às audiências realizadas (itens 12-16 e 42-48 da instrução à peça 171, p. 5 e 9-10) (respectivamente, por receber propostas em seu e-mail particular e a por receber e aprovar as cotações de preços supostamente simuladas) ;
rejeitar as razões de justificativa apresentadas por Léa do Socorro Franco Silva, em relação à audiência realizada (conduzir a cotação de preços do Pregão Eletrônico 16/2017 sem a devida análise crítica e avaliação dos preços inexequíveis ou excessivos apresentados) , deixando, excepcionalmente, de lhe aplicar a multa legal, em sintonia com o princípio administrativo da proporcionalidade, diante dos elementos de convicção até aqui obtidos pelo Tribunal (itens 18-29 retro) ; 
acolher as razões de justificativa apresentadas por Gastão Valente Calandrini de Azevedo, em relação à audiência realizada (por analisar e aprovar a cotação de preços do Pregão Eletrônico 16/2017, conduzida sem a devida análise crítica e avaliação dos preços inexequíveis ou excessivos apresentados) .
Feito esse necessário apanhado, ao passar a decidir, manifesto-me de acordo com a proposta da unidade técnica, razão pela qual incorporo os fundamentos lançados nas instruções precedentes às minhas razões de decidir, sem prejuízo de tecer as considerações a seguir.
II
De início, deve ser conhecida a presente representação, satisfeitos que estão os requisitos de admissibilidade constantes do art. 113, § 1º, da Lei 8.666/1993, c/c os arts. 235 e 237, inciso VII, do Regimento Interno deste Tribunal, e no art. 103, § 1º, da Resolução TCU 259/2014.
Relembro que o objeto do Pregão Eletrônico 16/2017 foi adjudicado no valor R$ 44.093.138,40. Sagraram-se vencedoras as empresas Joelson Pimentel do Santos - ME: R$ 23.421.075,96 e a empresa Nutri & Service Alimentos Eireli: R$ 20.672.062,44 (peça 50, p. 47-54) .  De acordo com a ata da sessão pública (peça 50, p. 40-46) , apenas três empresas participaram da disputa. O certame foi homologado em 13/8/2018 (peça 50, p. 54) .
Ao compulsar os autos, é possível verificar que os indícios de irregularidade apontados inicialmente na representação, após análise das oitivas, audiências e diligências, restaram não confirmados em sua grande maioria, sendo que, no curso das apurações novas questões surgiram, remanescendo como raiz das falhas identificadas as inconsistências nos procedimentos para cotação de preços do pregão.
Com relação ao processo de cotação em si, cabe asseverar que foram necessárias três etapas de estimativas de preços na fase interna para que a Sesa/AP estabelecesse o custo da contratação. 
Na primeira etapa, a cotação foi realizada junto às empresas Nutri & Service Alimentos e Joelson Pimentel dos Santos. Com base nesses dados, a unidade de compras da Sesa elaborou, em 2/2/2017, a estimativa de preços da contratação, no total de R$ 53.753.614,98 (peça 25, p. 98-99) .
Manifestação da Procuradoria-Geral do Estado do Amapá (peça 26, p. 118) , do Procurador Raul Souza Silva Júnior, de 15/8/2017, criticou a cotação realizada apenas com dois fornecedores, e sugeriu a utilização de outras fontes e parâmetros de pesquisa para definição do preço. 
A segunda cotação envolveu as empresas Nutri & Service Alimentos, Joelson Pimentel dos Santos e M. de J. N. de Araújo (Nutrifort - Alimentação Coletiva) . Com base nessas cotações, a unidade de compras da Sesa elaborou, em 4/10/2017, nova estimativa de preços, desta feita resultando no total de R$ 48.906.432,54 (peça 27, p. 14-15) .
Em seguida, novo parecer jurídico, também do Procurador Raul Souza Silva Júnior (peça 27, p. 23-32) , de 8/11/2017, considerou os meios adotados idôneos. Contudo, o parecer homologatório do subprocurador-Geral do Estado, Dr. Julhiano C. Avelar (peça 27, p. 33-36) , de 24/11/2017, questionou novamente a cotação e recomendou a realização de mais uma pesquisa de preços, considerando, entre outros, os valores conforme a localidade. 
Assim, a terceira cotação foi efetuada junto às empresas Joelson Pimentel do Santos (Primo José) , R. Simeão de Souza - Cristal Recepções, e P.G. Matos - Mrs. Dudas. Em conformidade com os valores apresentados, a unidade de compras da Sesa elaborou, em 5/3/2018, nova estimativa no total de R$ 56.866.035,7 (peça 27, p. 123-124) . Essa última estimativa foi a que serviu de base para a definição dos preços a serem contratados. 
Logo após, nova manifestação da Procuradoria-Geral do Estado (peça 28, p. 76-77) , de 20/3/2018, considerou atendidas as ressalvas levantadas no parecer do subprocurador-Geral do Estado, autorizando o encaminhamento dos autos à comissão de licitação para prosseguimento do certame.
Não obstante isso, em 30/5/2018, foi emitido novo parecer jurídico da Procuradoria-Geral do Estado (peça 47, p. 43-45) , tecendo ponderações adicionais ao procedimento, em especial com relação à ausência de análise crítica dos preços e ausência de comprovação de observância dos princípios da proposta mais vantajosa para a Administração e da economicidade. Em seguida, os autos foram encaminhados para manifestação da Controladoria-Geral do Estado, que se mostrou contrária ao prosseguimento o certame (peça 47, p. 52) .
Os autos também foram encaminhados ao Tribunal de Contas do Estado do Amapá. Somente após manifestação daquele TCE, o secretário de Saúde, em 13/8/2018, com base em despacho que autorizava a continuação do feito, determinou o prosseguimento da licitação (peça 50, p. 36) , que ao final, conforme mencionado, foi vencida pelas empresas Joelson Pimentel do Santos - ME (R$ 23.421.075,96) e pela empresa Nutri & Service Alimentos Eireli (R$ 20.672.062,44) , ao valor total de R$ 44.093.138,40.
Pois bem, em linha com a análise da Selog, observo que o processo de cotação de preços do certame foi conduzido sem o devido rigor técnico pelos gestores da Sesa/AP. 
A primeira evidência disso é a realização de três cotações de preços durante o curso do processo, com resultados díspares entre elas, sem que tenha havido uma análise crítica dos resultados, com a indicação de qual - e se alguma delas - poderia, de fato, representar os preços de mercado. Na primeira cotação, o valor médio obtido foi de R$ 53.753.614,98, na segunda, de R$ 48.906.432,54 e, na terceira, de R$ 56.866.035,76. As diferenças são relevantes, na casa dos milhões de reais, mesmo considerando algumas mudanças pontuais de itens e quantitativo de uma cotação para outra. 
Outra evidência diz respeito à cotação inicial, que foi realizada somente com dois fornecedores, os quais já eram contratados pela Sesa/AP e vieram a se sagrar vencedores do certame posteriormente. Tal fato está desacordo com jurisprudência desta Corte, no sentido de que é recomendável que a pesquisa de preços para a elaboração do orçamento estimativo da licitação não se restrinja a cotações realizadas junto a potenciais fornecedores, adotando-se, ainda, outras fontes como parâmetro, como contratações similares realizadas por outros órgãos ou entidades públicas, mídias e sítios eletrônicos especializados e portais oficiais de referenciamento de custos (e.g., Acórdão 70/2015-TCU-Plenário, 965/2015-TCU-Plenário, 1.445/2015-TCU-Plenário) . Essa situação foi apenas parcialmente corrigida após manifestações da Procuradoria-Geral do Estado do Amapá, que promoveu críticas durante todo o processo. 
Em face dessa intricada condução do processo de cotação, foram ouvidos em audiência o Sr. Gastão e Sra. Léa, cuja análise das razões de justificativa realizaremos a seguir. Antes, porém, avaliamos os demais questionamentos que compuseram os autos.
III
Análise das oitivas e audiências promovidas à peça 76
De início, acolho a íntegra da proposta da unidade técnica que concluiu por afastar os seguintes indícios de irregularidades: critérios adotados e memórias de cálculo para definição das quantidades de refeições a serem contratadas (itens 21-27 da instrução à peça 171, p. 6-7) ; não elaboração de formulários de composição dos custos dos serviços a serem prestados (itens 30-36 da instrução à peça 171, p. 78) ; fraude à licitação decorrente de cotações de preços simuladas (itens 41-49 da instrução à peça 171, p. 9-10) e conluio entre os licitantes vencedores (itens 64-67 da instrução à peça 171, p. 13-14) .
Com efeito, no que diz respeito à quantidade de refeições, as quatro nutricionistas ouvidas apresentaram documentos bastante detalhados (peças 108, 109, 122 e 124) nos quais expõem os critérios e memórias de cálculo relacionados às unidades de saúde em que cada uma trabalha. A participação delas ocorreu em etapa prévia à elaboração do termo de referência, afastando o indício de que a definição dos quantitativos teria ocorrido sem a utilização de critérios e parâmetros de quantificação.
Quanto à ausência de formulários de composição dos custos, após a oitiva do Sr. Gastão, a Selog reafirmou que não constava do processo a planilha de composição de custos unitários elaborada pela administração, em desacordo com o art. 7º, §2º, II, da Lei 8.666/1993. Porém, entendeu como atenuante o fato de o edital exigir a apresentação dessa composição pelos licitantes, para que o órgão pudesse avaliar a adequação e exequibilidade dos preços ofertados. Também considerou atenuante a verificação de que se tratava de uma contratação por itens de tipo de refeição e de dieta e que houve especificação bastante detalhada de tais itens no processo de contratação e no termo de referência (peça 1, p. 148-180) .
Ressalto, como se verá a seguir, que a cotação de preços, realizada de maneira deficiente, mostrou-se mais gravosa ao processo do que a ausência de formulários de composição dos custos, justamente, por ter impossibilitado a real aferição dos preços de mercado para a contratação. Desse modo, acompanho o entendimento da unidade no sentido de não propor qualquer medida originada dessa oitiva dirigida ao Sr. Gastão.
Quanto aos indícios de fraude à licitação decorrente de cotações arranjadas de preços e de eventual conluio entre os licitantes vencedores, não há evidências que atestem a ocorrência de preços simulados ou a intenção de burlar o certame, nem que indiquem a conduta culposa/dolosa da servidora Sra. Léa, conforme como pontuou a unidade. Vejamos.
Com relação aos indícios de fraude à licitação, é possível observar que as empresas R. Simeão e Mrs. Dudas, que contribuíram para a terceira cotação, utilizada como baliza dos preços, são, com efeito, empresas que atuam no ramo de alimentação coletiva e que estão cadastradas como fornecedoras deste tipo de objeto no âmbito do Estado do Amapá, o que afastou a premissa de que não trabalham na área de negócio buscada pela licitação. 
Quanto aos preços cotados, embora, de um lado, houvesse certa similaridade dos percentuais adotados pelas empresas Mrs. Dudas e R. Simeão para os diversos lotes em relação à cotação da empresa Primo José, de outro lado, conforme registrado na instrução inicial (peça 68, p. 22) , há variação desse percentual em alguns lotes. Além disso, como os lotes são compostos de gêneros alimentícios similares, não se considera desarrazoada a possiblidade de se verificar certo padrão nos preços cotados, conformou assinalou a Selog. 
Desse modo, para se concluir sobre a ocorrência de fraude em razão dessa uniformidade, seriam necessários mais elementos de convicção. Nesse ponto, transcrevo trecho da instrução da Selog (peça 171, p. 10) :
A ocorrência mais cristalina diz respeito à cotação de preços junto a duas empresas que possuem familiares em comum, mas que não necessariamente resultou em fraude ao processo licitatório, considerando principalmente que a empresa Mrs. Dudas sequer participou da fase externa da disputa. A aplicação dessa pena requer conjunto probatório indiciário mais robusto da suposta fraude. O que se verifica, como será exposto nos itens que seguem, é que o processo de cotação de preços, de uma forma geral, foi conduzindo inadequadamente, sem evidenciar, entretanto, possível intuito fraudulento.
Com relação aos indícios de conluio entre Joelson Pimentel dos Santos (Primo José) e Nutri & Service Alimentos Eireli, por não ofertarem lance nos lotes em que a outra empresa atuou, de forma que não teria havido concorrência entre elas e pelo fato de as empresas já possuírem contrato justamente nas unidades hospitalares em que ofertaram lance, assim como a unidade técnica, considero razoável a explicação dada em resposta à oitiva.
De acordo com as empresas, a opção pela apresentação de lances apenas para lotes no quais elas já detinham contratos firmados com a Sesa/AP se tratava de estratégia ante os riscos operacionais e financeiros envolvidos, buscando diminuir os investimentos iniciais, porquanto o termo de referência impunha a necessidade de investimento estrutural imediato ao vencedor ao exigir a edificação de cozinha industrial, certificada e autorizada pela Anvisa, na localidade do lote eventualmente vencido, bem como equipamentos correlatos.
Desse modo, parece-me aceitável o argumento de que as empresas buscaram evitar lotes em que fosse necessária a edificação de cozinha industrial e a criação de toda logística de manutenção e transporte da alimentação, preferindo concentrar esforços naquelas em que já detinham estrutura própria. 
Não há outros elementos nos autos que evidenciem ou forneçam indícios robustos de que as empresas teriam combinado os lotes que cada uma disputaria e, eventualmente, ganharia.
Ressalta-se que todas as informações levantadas na instrução inicial, inclusive aquelas referentes ao possível conluio entre as empresas vencedoras, foram encaminhadas para a Superintendência do Departamento de Polícia Federal no Estado do Amapá (peça 92) , que pode, por outros meios de prova não disponíveis a este órgão de controle externo, investigar os indícios ora analisados, com os instrumentos que lhe são próprios.
Sra. Léa do Socorro Franco Silva (audiência à peça 76) 
Considerando que a chefe da unidade de compras da Sesa/AP, Sra. Léa do Socorro Franco Silva, foi chamada em audiência por receber e aprovar cotações de preços supostamente simuladas das empresas Joelson Pimentel dos Santos (Primo José) , R. Simeão de Souza e P. G. Matos (Mrs. Dudas) e, tendo em vista que não restaram confirmados os indícios de simulação ventilados, manifesto-me de acordo com a proposta da unidade no sentido de acolher as razões de justificativa da responsável.
Marcelo Dias (audiência à peça 76) 
O pregoeiro, Sr. Marcelo Dias, informou que a troca de e-mail entre ele e os licitantes, durante a sessão de disputa, decorreu de problemas na comunicação do sistema utilizado.
O item 12 do edital, citado na instrução inicial (peça 68, p. 20) , não faz menção à possibilidade de utilização de e-mail para envio das propostas ajustadas, o que configuraria a irregularidade. Porém, o item 14 do mesmo edital oferece essa possibilidade no tocante aos documentos de habilitação (peça 1, p. 123) . 
Dessa forma, diante da alegação de problemas no sistema, não se considera desarrazoado o envio por e-mail, de forma similar ao que poderia ser feito com os documentos de habilitação, desde que dada a devida publicidade e sem comprometer eventuais questionamentos das empresas concorrentes.  Não há nessas mensagens qualquer queixa por parte dos licitantes no sentido de que a utilização de e-mail tenha prejudicado o acesso e a publicidade de documentos pelos concorrentes. Desse modo, acolho a proposta da unidade técnica de acatar as razões de justificativas apresentadas pelo Sr. Marcelo Dias.
Sra. Léa do Socorro Franco Silva (audiência à peça 182) 
Com relação à audiência dirigida à Sra. Léa do Socorro Franco Silva Dessa, no que diz respeito à condução da cotação de preços sem o devido rigor técnico, a Selog propôs a rejeição das suas razões de justificativa, porém sem aplicação de multa legal, considerando as atenuantes abaixo dispostas, posição que conta com a minha anuência.
A princípio, não há como acatar o argumento de que em todo treinamento ofertado pelo Estado do Amapá aos servidores lotados em setores de compras e aquisições há orientação para utilização do cadastro de fornecedores do Estado do Amapá, visto que a afirmação foi apresentada desacompanhada de qualquer comprovação nesse sentido.
Em relação ao argumento a respeito da localização geográfica do estado, o Amapá possui, de fato, características peculiares de logística, o que, em tese, poderia encarecer a prestação de produtos e serviços. 
Todavia, também não se mostra apto a descaracterizar a suposta condução negligente da cotação do Pregão Eletrônico 16/2017, especialmente ao se levar em consideração que o objetivo maior da cotação de preços é levantar o maior número de dados possível a fim de subsidiar a Administração Pública para as melhores escolhas. 
Assim, além do cadastro de fornecedores do Estado do Amapá, outras fontes deveriam ter sido consultadas, como contratações similares realizadas por outros órgãos ou entidades públicas, mídias e sítios eletrônicos especializados, e portais oficiais de referência de custos, em conformidade com a jurisprudência deste Tribunal (Acórdão 965/2015-TCU-Plenário; 1.445/2015-TCU-Plenário; e 2.637/2015-TCU-Plenário) .
Com efeito, a própria servidora admite ter encaminhado e-mails a diversos fornecedores de alimentação coletiva (peça 26, p. 123-128) , considerando a generalidade da prestação (alimentação coletiva) e não mais a especificidade do objeto (alimentação coletiva hospitalar) a ser licitado, o que me parece demonstrar uma preocupação maior em atender ao aspecto formal do mínimo de três fornecedores, em detrimento de todas as demais orientações dos pareceres jurídicos emitidos durante o processo de cotação.
Não obstante isso, se, por uma lado, a economicidade do certame não ficou suficientemente demonstrada com a adjudicação no valor total de R$ 44.093.138,40, em comparação ao valor estimado de R$ 56.866.035,76, também não restou comprovadamente violada, uma vez que não há nos autos elementos que atestem ou sequer indiquem que os serviços foram contratados a preços incompatíveis com os praticados no mercado, com prejuízo aos cofres da administração pública e/ou com ganhos desproporcionais às empresas vencedoras. 
Além disso, como visto, os elementos constantes dos autos não permitiram concluir pela existência de fraude à licitação decorrente de eventual simulação nas cotações de preços nem de conluio entre as empresas vencedoras do certame. 
Por todo o exposto, acolho a proposta da Selog no sentido de rejeitar as razões de justificativa apresentadas pela Sra. Léa do Socorro Franco Silva, sem aplicação da multa legal, em sintonia com o princípio administrativo da proporcionalidade, diante dos elementos de convicção constante dos autos e considerando as atenuantes elencadas.
Gastão Valente Calandrini de Azevedo (audiência à peça 182) 
Consoante pontuou a unidade técnica, não seria razoável imputar ao então secretário de Estado, Sr. Gastão Valente Calandrini de Azevedo, o dever de revisar, em minúcias, os atos administrativos conduzidos pelas áreas a eles correspondentes. 
A partir da análise dos atos praticados pelo gestor, verifica-se, ao que tudo indica, que ele buscou pautar sua atuação sempre respaldado pelos pareceres emitidos acerca do processo licitatório. Por exemplo, consta à peça 27, p. 38, expediente de autoria do responsável em que dá encaminhamento ao processo para que, in litteris: "sejam atendidas as recomendações citadas no Parecer Jurídico nº  120/2017- PEDA/PGE/SESA".
Pois bem, no aludido parecer não foram feitas ressalvas à metodologia adotada para a pesquisa de preços pelo órgão (peça 27, p. 27) . No entanto, na decisão do subprocurador-geral do Estado, foi recomendado que se realizasse nova pesquisa de preços em que as empresas consultadas deveriam justificar os valores conforme as localidades (peça 27, p. 35) . Dessa forma, a unidade de compras da Sesa/AP apresentou a terceira estimativa de preços (peça 27, p. 123-124) . Mais uma vez questionado, somente após manifestação do Tribunal de Contas do Estado do Amapá, o secretário de Saúde determinou o prosseguimento da licitação (peça 50, p. 36) .
Desse modo, em linha com o entendimento da unidade técnica, os elementos constantes nos autos indicam que, ao ser alertado sobre falhas nos procedimentos adotados, o responsável encaminhou o processo para as devidas providências, não havendo evidências de que tenha concorrido para a ocorrência da irregularidade, qual seja, orçamento estimativo realizado de forma deficiente, sem refletir com segurança os preços reais praticados pelo mercado.
Diante disso, acolho a proposta da unidade técnica no sentido de acatar as razões de justificativa do Sr. Gastão Valente Calandrini.
IV
Finalmente, passamos a analisar os seguintes pedidos (itens 73-77 da instrução à peça 171, p. 14-15) : 
	(i) solicitação formulada pela empresa Joelson Pimentel dos Santos - ME para que os fatos relativos a possível vazamento de documentos e/ou informações sigilosas para a imprensa local fossem encaminhados para a Corregedoria deste Tribunal e para a Superintendência da Polícia Federal (peça 72) ; e 
	(ii) apuração de suposto desvio funcional do auditor da instrução inicial destes autos, efetivada ainda no âmbito da então Secex/AP, conforme solicitação das empresas Joelson Pimentel dos Santos - ME (peça 139) e P G Matos - ME (peça 154) , ambas representadas pelos mesmos advogados devidamente constituídos (peças 53-54 e 135) .
Iniciando a análise pelo suposto desvio funcional aventado, temos que as empresas alegam que o auditor do TCU teria ocultado, intencionalmente, como o fim de prejudicá-las, na instrução inicial, os valores dos três orçamentos e das propostas vencedoras, que teriam resultado em uma economia significativa em relação ao valor de referência da licitação. 
De acordo com os peticionários, o auditor também teria usado informação inverídica, com "a intenção de induzir essa d. Corte de Contas ao erro", de que o Parecer Jurídico 120/2017-PEDA/PGE/SESA/AP (peça 27, p. 23-36) , teria criticado a cotação de preços, ao passo que ele teria, na verdade, tecido elogio à cotação de preços: "os meios adotados são idôneos o suficiente para embasar a Administração quanto aos preços praticados no mercado".
À vista disso, em primeiro lugar, cabe esclarecer que tanto os valores das cotações quanto das propostas vencedoras constam na instrução inicial (§§ 21, 28, 35, 58 e 59 da peça 68) . Reproduzo abaixo, a título de exemplo, o trecho que retratou as propostas vencedoras.  
58. A empresa Joelson Pimentel dos Santos apresentou novas propostas de preços, conforme solicitado pelo pregoeiro (peça 48, p. 20/104; peça 49, p. 01) , conforme resumo na tabela 10; 
Tabela 10 - Pregão Eletrônico n. 016/2017 - SESA
			Proposta da empresa Joelson Pimentel dos Santos após negociação
	Unidade de Saúde
	Preço mensal R$
	Preço anual R$

	Hospital Alberto Lima 
	586.399,17
	7.036.790,04

	Hospital da Mulher 
	570.270,79
	6.843.249,48

	Hospital de Santana 
	543.871,37
	6.526.456,44

	CAPS Transtorno Mental 
	150.226,20
	1.802.714,40

	CAPS Infanto Juvenil 
	100.988,80
	1.211.865,60

59.	Do mesmo modo, a empresa Nutri & Service Alimentos apresentou novas propostas de preços, conforme solicitado pelo pregoeiro (peça 49, p. 03/70; peça 50, p. 01/29) , nos termos do resumo na tabela 11.
				Tabela 11 - Pregão Eletrônico n. 016/2017 - SESA
			Proposta da empresa Nutri & Service Alimentos após negociação
	Unidade de Saúde
	Preço mensal R$
	Preço anual R$

	Hospital da Criança 
	596.559,55
	7.908.930,60

	Hospital de Emergência 
	409.537,00
	7.454.820,00

	Hospital de Laranjal do Jari 
	282.327,72
	3.387.932,64

	UPA Zona Norte 
	56.272,20
	675.266,40

	CAPS Álcool e Drogas 
	40.953,00
	491.436,00

	SAMU
	62.806,40
	753.676,80

Tais informações subsidiaram toda a análise subsequente procedida por esta Corte de Contas. Desse modo, ao contrário do afirmado, não ocorreu a omissão alegada.
Em segundo lugar, de fato, o parecer jurídico à peça 27, p. 23, apresenta elogios à cotação que chegou a R$ 48.906.432,54. Não obstante isso, o parecer homologatório do subprocurador-Geral do Estado (peça 27, p. 35) questionou a cotação. Asseverou sobre as diferenças de valores discrepantes levantados e recomendou a realização de mais uma pesquisa de preços, nos termos apontados pelo auditor. Desse modo, ao que parece, pode ter havido na instrução inicial um equívoco de referência sobre o parecer, mas que em nada alterou o entendimento e o mérito acerca do presente caso.
Quanto ao possível vazamento para a imprensa, a empresa sequer trouxe a matéria jornalística mencionada. Limitou-se a solicitar ao TCU que requeira a matéria à empresa de rádio. Desse modo, não apresentou elementos mínimos que permitissem a este Tribunal qualquer juízo de avalição se a reportagem de rádio foi baseada, por exemplo, em fatos narrados na representação inicial ou a partir da instrução técnica. 
Da mesma forma, com relação aos demais questionamentos suscitados pelas empresas, cabe asseverar que eles não se fizeram acompanhar de fatos e fundamentos que permitissem um juízo, ainda que sumário, acerca da suposta suspeição do auditor, a justificar medidas concretas desta Corte, conforme pleiteado.
Em conclusão, deve ser retirada a chancela de sigilo da primeira peça destes autos, tendo em vista que ela foi cadastrada como sigilosa apenas pelo fato de o representante ter nominado o expediente como denúncia.
Ante o exposto, VOTO para que seja acolhida a minuta de acórdão que ora trago à apreciação deste Colegiado.
TCU, Sala das Sessões Ministro Luciano Brandão Alves de Souza, em 2 de dezembro de 2020.
Ministro VITAL DO RÊGO 
Relator